臺灣苗栗地方法院民事簡易判決　　　　 99年度苗簡字第184號
原　　　告　陳永欽
特別代理人　陳德永
訴訟代理人　陳志國
被　　　告　林陳麗蘭
訴訟代理人　蔡志忠律師
上列當事人間請求返還土地等事件，本院於民國100 年6 月16日
言詞辯論終結，判決如下：
    主  文
原告之訴駁回。
訴訟費用由原告負擔。
    事  實
壹、程序方面：
    按對於因精神障礙或其他心智缺陷，致其為意思表示或受意
    思表示，或辨識其意思表示效果之能力，顯有不足者，法院
    得因本人、配偶、四親等內之親屬、最近一年有同居事實之
    其他親屬、檢察官、主管機關或社會福利機構之聲請，為輔
    助之宣告，並應置輔助人。受輔助宣告之人為訴訟行為時，
    應經輔助人同意。民法第15條之1 、第15條之2 第1 項第3
    款、第1113條之1 第1 項定有明文。又輔助人之行為與受輔
    助宣告之人之利益相反或依法不得代理時，法院得因輔助人
    、受輔助宣告之人、主管機關、社會福利機構或其他利害關
    係人之聲請或依職權，為受輔助宣告之人選任特別代理人，
    民法第1113條之1 第2 項、第1098條第2 項亦有明文。原告
    前經本院以99年度輔宣字第10號民事裁定宣告為受輔助宣告
    之人，並選定其長女即被告為輔助人，經本院依職權調閱上
    開卷宗查核屬實。被告既為原告之輔助人，復同時為本案之
    對造當事人，則關於本件訴訟，顯與原告之利益相反，自不
    宜行使上揭民法第15條之2 第1 項第3 款訴訟行為之同意權
    ，依首開規定，本院即應依聲請或依職權為原告選任特別代
    理人。經查，原告雖尚有其他子女，惟本案涉及原告之財產
    ，其等就本案之結果難謂無利害關係，故不宜選任為特別代
    理人。本院審酌陳德永為原告之胞弟，於本案之結果應無何
    利害關係，故認由其擔任特別代理人，對原告之權益應可善
    盡保護之責，本院爰依職權選任陳德永為本件訴訟原告之特
    別代理人。另本件既經選任陳德永為原告特別代理人，則原
    告訴訟能力之欠缺業經補正，合先敘明。
貳、實體方面：
一、原告主張：坐落苗栗縣通霄鎮○○段402 地號土地及其上同
    段279 建號建物（下稱系爭不動產）為原告所有，原告前曾
    將系爭不動產所有權狀2 紙（下稱系爭所有權狀）交與被告
    保管，事後原告向被告索還系爭所有權狀時，被告稱不知放
    在何處遺失，原告始於民國98年12月4 日向苗栗縣通霄地政
    事務所申請補發，豈料被告竟於公告期間提出異議，主張系
    爭所有權狀在被告保管中，通霄地政事務所遂駁回原告補發
    之申請，嗣原告向被告催討返還，被告均置之不理。系爭所
    有權狀為原告所有，被告無占有系爭所有權狀之正當權源，
    原告得依民法第767 條規定請求被告返還。並聲明：被告應
    將系爭所有權狀返還原告。
二、被告則以：原告為被告父親，原告已85歲高齡，近年因慢性
    病症損害腦神經，已達精神障礙，無法為意思表示或受意思
    表示，亦不能辨識其意思表示之效果，故原告本人不可能提
    起本件訴訟，係被告胞弟陳志國擅以原告名義所為，其目的
    在取回系爭所有權狀以出售原告不動產牟利，故本件有起訴
    不合程式或不備其他要件，應依民事訴訟法第249 條第1 項
    第6 款之規定駁回原告之訴。原告訴訟代理人於社會局訪視
    時自承欲將原告所有房產辦理抵押貸款，始發現系爭所有權
    狀為被告保管中，顯見原告訴訟代理人為取得系爭所有權狀
    ，進而處分原告不動產，而提起本件訴訟。系爭所有權狀是
    原告意識清楚時交代被告保管，原告於本院所說要把權狀拿
    回去，是受陳志國指示所言，惟原告經鑑定其為意思表示或
    受意思表示，或辨識其意思表示效果之能力，顯有不足，原
    告已屬精神耗弱，無法處理自己之事務，依民法第75條後段
    之規定，原告所為終止系爭所有權狀寄託關係之意思表示無
    效等語置辯。並聲明：如主文所示。
三、本院判斷：
  (一)按無行為能力人之意思表示，無效；雖非無行為能力人，而
    其意思表示，係在無意識或精神錯亂中所為者亦同。民法第
    75條定有明文。而經法院宣告受監護或輔助宣告之人，在法
    院受監護或輔助宣告裁定生效前，其意思表示是否有效，仍
    應視其行為時是否在無意識或精神錯亂中所為，或有心神喪
    失或精神耗弱至不能處理自己事務之具體情事而定。故以意
    思表示為之者，應以當事人具備行為能力為前提，所謂行為
    能力，則指當事人對事務具有正常識別及能預見其行為將發
    生如何效果，並能獨自以意思表示使其行為發生法律上效果
    之能力而言。是此行為能力與識別能力迥不相同，其不能運
    用智慧清晰思辨者，縱存有五體感官上之識別能力，仍應認
    於行為能力有所欠缺。
  (二)原告經臺灣南投地方法院囑託行政院國軍退役官兵輔導委員
    會埔里榮民醫院，就原告「是否因精神障礙或其他心智缺陷
    ，致(1)不能為意思表示或受意思表示或不能辨識其意思表示
    之效果，或(2)因精神障礙或其他心智缺陷，致其為意思表示
    或受意思表示，或辨識其意思表示效果之能力，顯有不足之
    程度。」進行鑑定，該院鑑定結論及建議為：「一、陳員於
    近10餘年來，呈現認知功能退化之狀態，經濟及生活需他人
    協助，為重度失智症之患者。二、陳員之心神狀態，因重度
    失智症引發認知功能缺陷，致其為意思表示或受意思表示，
    或辨識其意思表示效果之能力，顯有不足之程度。」有精神
    鑑定報告書1 份在卷可佐（見本院99年度輔宣字第10號）。
    另原告於98年11月3 日至99年1 月12日到行政院衛生署豐原
    醫院神經內科就診，亦經醫生診斷為「無併發症之動脈硬化
    性癡呆症」有門診處方明細6 紙在卷可佐（見卷第52至56頁
    ），堪認原告於鑑定日前之98年11月3 日已有癡呆症，並呈
    現認知功能退化之狀態，因失智症，致其為意思表示或受意
    思表示，或辨識其意思表示效果之能力，顯有不足，原告至
    遲於98年11月3 日即呈現精神耗弱至不能處理自己事務之狀
    態。
  (三)另原告於本院訊問時陳稱：被告是我妹婿，被告是我小妹，
    是我父親所生的女兒，是我兒子叫我提起本件訴訟，陳志國
    是我小弟，我身體很好沒有坐輪椅，我現在坐的是輪椅，所
    有權狀不必由別人保管，我自己保管，所有權狀可以由陳德
    永保管，我要把權狀拿回來等語（見卷第29至32頁、第34至
    35頁），原告所言前後反覆不一，無法辨識其與被告或原告
    訴訟代理人之關係，對自己有無坐輪椅亦無法辨識，顯已欠
    缺辨識其意思表示效果及處理自己事務之能力，自屬精神耗
    弱致無法處理自己事務。又原告說系爭所有權狀可以由原告
    之弟陳德永保管後，經原告訴訟代理人陳志國嚴肅地向原告
    稱你東西沒有拿回來，原告方又改稱我自己保管，此有本院
    筆錄記載在卷可佐（見卷第35頁），足見原告無法辨識取回
    系爭所有權狀意思表示之效果，原告所稱要將所有權狀取回
    等語，僅係應付原告訴訟代理人強烈要求之陳述，原告既不
    具辨識其意思表示效果之能力，自屬民法第75條後段所謂無
    意識或精神錯亂中所為。從而，原告於起訴狀或本院訊問時
    ，所為終止系爭所有權狀寄託關係之表示，依民法第75條後
    段規定，均屬無效。另原告未舉證證明其於本件起訴前，曾
    向被告為終止寄託保管系爭所有權狀之意思表示，被告寄託
    保管系爭所有權狀既未經有效終止，自仍有權占有系爭所有
    權狀。
  (四)又本院99年度輔宣字第10號裁定宣告原告為受輔助人，同時
    選定被告為原告之輔助人，依民法第15條之2 第1 項第5 款
    規定，原告為不動產之處分、設定負擔、買賣、租賃或借貸
    ，均應經被告同意，則被告基於原告輔助人之地位，自可為
    原告保管系爭所有權狀，以免原告所有系爭所有權狀遭他人
    為不當使用，是被告辯稱其有權占有系爭所有權狀，即屬可
    採。
四、綜上，原告既處於精神耗弱致無法處理自己事務之狀態，則
    其向被告終止寄託系爭所有權狀，自屬無意思或精神錯亂中
    所為，依民法第75條後段規定，應屬無效。原告請求被告返
    還系爭所有權狀，即無理由，應予駁回。
五、訴訟費用負擔之依據，依民事訴訟法第78條。
中    華    民    國   100    年    7     月    5     日
              苗栗簡易庭法  官  吳國聖
以上正本係照原本作成
如對本判決上訴，須於判決送達後20日內向本院提出上訴狀。
如委任律師提起上訴者，應一併繳納上訴審裁判費。
                        書記官  楊思賢
中    華    民    國   100    年    7     月    5     日